【裁判字號】    98,重上,105
【裁判日期】    990608
【裁判案由】    清償債務
【裁判全文】
臺灣高等法院高雄分院民事判決         98年度重上字第105號
上  訴  人  彰化商業銀行股份有限公司
法定代理人  甲○○
訴訟代理人  丙○○
被上訴人    鳳勝實業股份有限公司
法定代理人  乙○○
訴訟代理人  李玲玲律師
上列當事人間請求清償債務事件，上訴人對於民國98年11月30日
臺灣高雄地方法院97年度重訴字第151 號第一審判決提起上訴，
本院於99年5 月25日言詞辯論終結，判決如下：
    主  文
原判決關於駁回上訴人後開第二項之訴部分，與訴訟費用之裁判
，均廢棄。
被上訴人應給付上訴人新台幣伍佰肆拾玖萬捌仟貳佰零捌元，及
自九十六年四月二十日起至清償日止，按週年利率百分之五計算
之利息。
其餘上訴駁回。
第一、二審訴訟費用，由被上訴人負擔三分之一，其餘由上訴人
負擔。
    事 實 及 理 由
一、上訴人主張：訴外人禾新建材有限公司（下稱禾新公司）於
    民國95年11月6 日與伊訂立國內應收帳款承購契約書，將其
    對被上訴人之應收帳款債權中交貸發票日在95年12月1 日起
    至伊終止該契約止之期間內發生者，全部讓與伊，禾新公司
    並已於95年11月27日以存證信函通知被上訴人，被上訴人亦
    於同年月29日收受而知悉。嗣禾新公司於95年12月19日起至
    96年2 月間止，因陸續出貨與被上訴人，而對被上訴人享有
    新台幣（下同）47,963,816元之債權，依上開債權讓與之約
    定，被上訴人即應向伊為清償。詎被上訴人竟自上開債權中
    逕行扣抵29,226,792元，而僅給付餘額18,737,024元。然該
    扣抵之債權是否存在尚有爭議，且縱係存在，亦不得據以抵
    銷，是被上訴人自有再為給付之義務。爰依貨款債權讓與之
    法律關係，訴請被上訴人給付29,226,792元本息等情。原審
    為上訴人敗訴之判決。其上訴聲明：(一)原判決廢棄。(二)被上
    訴人應給付上訴人29,226,792元，及其中8,390,563 元，自
    96年3 月20日起，其中20,836,229元，自96年4 月20日起，
    均至清償日止，按年息5%計算利息。(三)第一、二審訴訟費用
    均由被上訴人負擔。
二、被上訴人則以：伊雖有收受禾新公司為債權讓與之通知，但
    當時實際債權尚未發生，而依伊與禾新公司間之約定，伊得
    扣抵伊對禾新公司之債權後，僅給付餘額。而伊對禾新公司
    有29,227,197元之債權存在，自得依約予以扣抵。況伊除收
    受禾新公司在債權尚未發生前之讓與通知外，在債權發生後
    至96年3 月21日前，並未再收受何債權讓與之通知，自無從
    知悉是否確有債權讓與情事，且上訴人就禾新公司所提出之
    讓與債權，尚有審核之權利，並非一經禾新公司提出發票資
    料，即願承購該債權，則上訴人於確定其受讓之債權後，即
    應再為讓與之通知，是伊之扣抵，自屬有據等語，資為抗辯
    。其答辯聲明：上訴駁回。
三、兩造不爭執事項：
（一）上訴人與禾新公司於95年11月6 日訂立國內應收帳款承購
      契約書，禾新公司將其對被上訴人之應收帳款債權中交貸
      發票日在95年12月1 日起至原告終止該契約止之期間內發
      生者，全部讓與上訴人。禾新公司並已於95年11月27日以
      存證信函通知被上訴人，被上訴人亦於同年月29日收受而
      知悉。有該承購契約書及存證信函在卷可稽。
（二）禾新公司於95年12月19日起至96年2 月間止，因陸續出貨
      與被上訴人，而對被上訴人享有47,963,816元之債權。有
      被上訴人開立之統一發票在卷可憑。
（三）被上訴人自上開債權中主張扣抵其對禾新公司之債權29,2
      26,792元，而僅給付餘額18,737,024元。有被上訴人96年
      3 月26日函文在卷可稽。
（四）被上訴人對禾新公司所扣抵之債權，均在96年1 月至2 月
      間所發生。
四、兩造所爭執之事項為：(一)上訴人受讓禾新公司對被上訴人之
    債權是否已對被上訴人發生效力？(二)被上訴人扣款之抗辯是
    否可採（含該債權是否存在、抵銷之意思表示是否合法、得
    否據以抵銷及得為抵銷之金額若干）？經查：
（一）上訴人受讓禾新公司對被上訴人之債權是否已對被上訴人
      發生效力？
  １、按將來債權之讓與，以通知將來應為債務人之人為已足，
      並於該讓與之將來債權，爾後因一定事實之發生而成為現
      實之債時，即生移轉之效力，無待乎再將之通知於債務人
      。又依民法第297 條規定：債權之讓與，非經讓與人或受
      讓人通知債務人不生效力。此項通知，不過觀念通知，使
      債務人知有債權移轉之事實，免誤向原債權人清償，蒙受
      不測之損害而已（參照最高法院39年台上字第448 號判例
      意旨）。故以觀念通知方式通知債務人即可，並無須有發
      生債權讓與效力之法效意思，更不以債務人承諾為必要，
      是債權讓與通知僅係得否對抗債務人之要件，至債權讓與
      契約生效與否，為讓與人與受讓人間利害關係認定之問題
      ，與債權讓與通知間並無必然之先後或結合關係。
  ２、本件上訴人與禾新公司於95年11月6 日訂立「國內應收帳
      款承購契約書」，禾新公司將其對被上訴人之應收帳款債
      權中交貸發票日在95年12月1 日起至上訴人終止該契約時
      為止之期間內發生者，全部讓與上訴人（該承購契約書第
      4 條第2 項規定「立約人應將其所有應收帳款債權（包含
      現有及將來發生，且不論該應收帳款債權是否為貴行所核
      准額度內之應收帳款債權）讓與貴行」）。禾新公司並已
      於95年11月27日以存證信函通知被上訴人，被上訴人亦於
      同年月29日收受而知悉等事實，有該承購契約書及存證信
      函在卷可稽，並兩造所不爭執，業如前述。查，禾新公司
      於95年11月27日以土城郵局第00649 號存證信函通知被上
      訴人鳳勝公司之內容略稱：「本公司（即禾新公司）對貴
      公司之台北廠所有應收帳款債權，自其交貨發票日在95年
      12月1 日起，至彰化商業銀行以書面通知貴公司解除或終
      止其與本公司簽訂之應收帳款承購契約書之日止之期間內
      者，全部讓與予彰化商業銀行」等語（見原審卷第11、12
      頁），可認禾新公司已概括地對被上訴人鳳勝公司為債權
      讓與通知。而禾新公司自95年12月19日起至96年2 月間止
      ，因陸續出貨與被上訴人，而對被上訴人享有47,963,816
      元之貨款債權，其既已將該債權讓與之事實包括將未來對
      被上訴人可能取得之貨款債權轉讓部分，通知被上訴人，
      則依上開說明，系爭債權讓與即因通知被上訴人而使被上
      訴人可知悉該債權轉移予上訴人之事實，而對被上訴人發
      生債權讓與之效力，被上訴人當不得藉詞系爭債權發生時
      ，上訴人或禾新公司未逐筆或個別對其為債權讓與之通知
      ，對其不生效力為由，拒絕對上訴人履行債務。
  ３、至依上訴人與禾新公司簽訂之「國內應收帳款承購契約書
      」第2 條、第4 條第3 、4 、5 項及第5 條之約定內容所
      載，自95年11月6 日起至96年11月6 日止之1 年期間，乃
      禾新公司得向上訴人申請承購應收帳款之期間，禾新公司
      且得在1 億元之授信額度內循環申請上訴人承購其債權，
      而應收帳款債權之讓與，尚需由禾新公司逐次填具承購債
      權申請書載明應收帳款債權之內容，經上訴人同意承購並
      發給承購同意書後，該應收帳款債權始發生債權讓與。惟
      如上說明，此乃債權讓與是否有效，係讓與人與受讓人利
      害關係之問題，尚與債務人之被上訴人對該讓與事實存否
      之認識無關。又上訴人對於禾新公司是否貸放款項，屬上
      訴人與禾新公司間之關係，亦與被上訴人對該債權讓與是
      否認識無涉。
（二）被上訴人主張扣款之抗辯是否可採（含該債權是否存在、
      抵銷之意思表示是否合法、得否據以抵銷及得為抵銷之金
      額若干）？
  １、查上訴人受讓自禾新公司對被上訴人之債權額為47,963,8
      16元，而被上訴人主張其對禾新公司之債權款為29,226,7
      92元，扣抵後之餘額18,737,024元已經給付等情，為兩造
      所不爭；被上訴人就其主張對禾新公司之債權額為29,226
      ,92 元，業據其提出其開立予禾新公司之銷售發票為證（
      原審卷(一)第49～91頁），而該發票業據禾新公司持向財政
      部國稅局申報扣抵鳳勝公司之進項憑證，亦有財政部台北
      市國稅局松山分局98年10月8 日函在卷可憑（原審卷(三)第
      138~141 頁），足證被上訴人確有銷售上開數額之砂石給
      禾新公司而對禾新公司有該數額之債權。
  ２、然據上訴人主張上開金額中除砂石貨款外，尚包括有8 張
      運費之發票金額5,498,208 元，並非被上訴人與禾新公司
      所訂立之訂貨合約第8 條第3 項約定之砂石原料貨款，被
      上訴人主張抵銷，則被上訴人行使抵銷權後禾新公司對被
      上訴人尚有債權金額云云。經查，依被上訴人與禾新公司
      所訂立之訂貨合約第8 條第1 項約定：「運費及卸貨由賣
      方（按即禾新公司）自行負責」（見本院卷第36頁），既
      係由禾新公司負擔運費，即非被上訴人對禾新公司之債權
      ，則被上訴人鳳勝公司即不得向禾新公司主張抵銷，至該
      8 張運費之發票雖經禾新公司持向國稅局申報進項憑證，
      但此為禾新公司自行負責之事，與被上訴人鳳勝公司無關
      ，被上訴人再行抵銷，尚非有據。依此，則被上訴人所得
      主張抵銷之金額扣除上開運費金額5,498,208 元後為23,7
      28,584元。
五、綜據上述，本件上訴人依債權轉讓得主張之債權為47,963,8
    16元，而被上訴人對禾新公司得主張抵銷之禾新公司欠款為
    23,728,584元，加上被上訴人已將18,737,024元匯入禾新公
    司設於上訴人處之帳戶，而由上訴人收取，總計被上訴人尚
    未給付金額亦即上訴人得再向被上訴人請求之金額為5,498,
    208 元（47,963,816－18,736,619－23,728,584＝5,498,20
    8 ）。從而，上訴人本於債權讓與之法律關係，請求被上訴
    人給付5,498,208 元及自96年4 月20日起至清償日止按年息
    5%計算之法定遲延利息，為有理由，應予准許。逾此部分之
    請求尚屬無據，不能准許。原審就上開不應准許部分，為上
    訴人敗訴之判決，並無違誤，上訴意旨求予廢棄改判，非有
    理由，應予駁回。至原審就上開應准許部分為上訴人敗訴之
    判決，尚有未洽，上訴意旨指摘原判決此部分不當，求予廢
    棄改判，為有理由。爰由本院予以廢棄改判，如主文第二項
    所示。
六、另兩造其餘攻擊防禦之方法，核與本判決立論之基礎不生影
    響，自不一一論述，附此敘明。
七、據上論結，本件上訴為一部有理由、一部無理由，依民事訴
    訟法第450 條、第449 條第1 項、第79條，判決如主文。
中    華    民    國    99    年    6     月    8     日
                            民事第一庭
                                審判長法官  黃金石
                                法      官  謝肅珍
                                法      官  林健彥
以上正本證明與原本無異。
如對本判決上訴，須於判決送達後20日內向本院提出上訴狀，其
未表明上訴理由者，應於上訴後20日內向本院提出上訴理由書（
均須按他造當事人之人數附繕本）。上訴時應提出委任律師或具
有律師資格之人之委任狀，並依附註條文規定辦理。
中    華    民    國    99    年    6     月    8     日
                                書  記  官  黃富美
附註：
民事訴訟法第466 條之1 ：
對於第二審判決上訴，上訴人應委任律師為訴訟代理人，但上訴
人或其法定代理人具有律師資格者，不在此限。
上訴人之配偶、三親等內之血親、二親等內之姻親，或上訴人為
法人、中央或地方機關時，其所屬專任人員具有律師資格並經法
院認適當者，亦得為第三審訴訟代理人。
第1 項但書及第2 項情形，應於提起上訴或委任時釋明之。

司法院資訊處製作；財團法人民間司法改革基金會備份。
